最高法院刑事判決　　　　　　　　　　　　　　　九十一年度台上字第五五九七號
　　上訴人　大成旅行社有限公司
　　代表人　吳伯侯
　　被　告　甲○○
右上訴人因自訴被告偽造文書等罪案件，不服台灣高等法院中華民國九十一年六月十
三日第二審更審判決（八十九年度重上更(三)字第二八二號，自訴案號：台灣台北地方
法院八十年度自字第一二七０號），提起上訴，本院判決如左：
    主  文
原判決關於偽造文書部分撤銷，發回台灣高等法院。
其他上訴駁回。
    理  由
一、發回部分：
按刑事訴訟法第三百十九條第一項前段所稱犯罪之被害人，係指因犯罪而直接被害之
人而言；刑法第二百十條偽造私文書罪之直接被害人，不以該文書之名義人為限，倘
因該偽造之文書而足以蒙受損害者，亦屬直接被害人，自得提起自訴。本件關於偽造
文書部分，原判決認其被害人係吳伯侯、吳瑞麟、吳玉雲、吳惠美等人，上訴人大成
旅行社有限公司並非犯罪之直接被害人，依法不得自訴，因將第一審關於此部分之無
罪判決予以撤銷，改判諭知自訴不受理。固非無見。但依自訴狀之記載，係以被告甲
○○明知上訴人未召開股東會或董事會，而於民國七十八年八月二十六日，由陳勇吉
（已判決自訴不受理確定）偽造董事會議紀錄，並偽造吳伯侯、吳瑞麟、吳玉雲、吳
惠美等股東之印章加蓋於會議紀錄上，再由被告以上訴人之名義，向台北銀行城東分
行貸款新台幣（下同）四百五十萬元。另於七十六年十月二十二日向台北市政府建設
局虛報股東印鑑遺失，使該局誤准核備。復偽造股東同意書，向交通部觀光局申請變
更上訴人之公司章程多次等情。因認被告涉有刑法第二百十六條、第二百十條、第二
百十四條、第二百十七條等罪嫌。如果所訴之事實屬實，則被告偽造上開私文書，並
以上訴人公司名義行使之，向銀行申辦貸款，或申報股東印鑑遺失，或變更公司章程
，似足使上訴人之權利義務關係發生不實之變動，能否謂對其法益不生直接損害？尚
非無疑，容有再事研求之餘地。上訴意旨指摘原判決關於偽造文書部分違背法令，自
非全無理由，應認此部分之原判決仍有撤銷發回更審之原因。
二、駁回部分：
按刑事訴訟法第三百七十七條規定，上訴於第三審法院，非以判決違背法令為理由，
不得為之。是提起第三審上訴，應以原判決違背法令為理由，係屬法定要件。如果上
訴理由狀並未依據卷內訴訟資料，具體指摘原判決不適用何種法則或如何適用不當，
或所指摘原判決違法情事，顯與法律規定得為第三審上訴理由之違法情形，不相適合
時，均應認其上訴為違背法律上之程式，予以駁回。本件原判決以上訴人在第一審法
院之自訴意旨略稱：被告係上訴人公司之董事長兼總經理，與陳勇吉共同意圖為自己
不法之所有，於八十年九月十日，擅自以買賣之方式，將上訴人所有之000000
0號至0000000號、0000000號電話，予以侵占，並移轉予大英旅行社
股份有限公司；復侵占上訴人所有之二五００西西轎車乙輛。又自七十六年起至八十
年八月底止，連續侵占上訴人之公款一千七百四十七萬八千九百二十九元等情。因認
被告涉有刑法第三百三十六條第二項業務上侵占罪嫌。經審理結果，認不能證明被告
此部分之犯罪，爰維持第一審諭知無罪之判決，駁回上訴人在第二審此部分之上訴，
已於理由內論斷綦詳，從形式上觀察，並無違背法令之情形存在。按刑事訴訟法第一
百六十一條已於九十一年二月八日修正公布，修正後同條第一項規定：檢察官就被告
犯罪事實，應負舉證責任，並指出證明之方法。此項規定，於自訴程序同有適用。因
此，自訴人對於其所自訴之被告犯罪事實，應負提出證據及說服之實質舉證責任。倘
自訴人所提出之證據，不足為被告有罪之積極證明，或其闡明之證明方法，無從說服
法官以形成被告有罪之心證，基於無罪推定之原則，自應為被告無罪判決之諭知。上
訴人自訴被告假借支付佣金、保證金、還款、借支等名義領取公司款項，加以侵占部
分，僅提出支票存根聯及支票使用紀錄表等影本為證（見第一審卷第二十九頁至第三
十八頁）。但被告乃上訴人公司之負責人，對於公司資金本有調度使用之權，此項證
據，尚無從執為被告確有「侵占」事實之直接證明，原判決理由內已詳加論列（見原
判決第十一面第五行至第十四行），殊無上訴意旨所稱判決不載理由之違法情形。另
自訴意旨以被告侵占公司電話（使用權）、小客車及其餘公司款項部分，原判決斟酌
上訴人所提之證據，綜合卷內全部訴訟資料，認不足為被告有罪之認定，亦已說明其
取捨判斷之理由。原審於更審時，修正刑事訴訟法關於舉證責任之規定，已經公布施
行，上訴人仍未提出適合於證明犯罪事實之積極證據，並闡明其證據方法與待證事實
之關係，徒憑懸揣臆測之陳詞，據以推定被告犯罪，或對於原審取捨證據及判斷其證
明力職權之適法行使，持已見為不同之評價，任意指摘原判決違法，難謂符合第三審
上訴之法定要件。又實質上一罪或裁判上一罪之案件，就犯罪事實一部起訴者，其效
力及於全部，係指起訴部分與未經起訴部分，均成立犯罪，基於審判不可分原則，效
力及於犯罪事實之全部而言。倘起訴之部分，經法院審理結果，認為無罪或應為不受
理之判決，即與未經起訴之其他事實不生關聯，亦即無犯罪事實一部與全部關係，依
刑事訴訟法第二百六十八條之規定（此項規定於自訴程序，亦在準用之列），法院自
不得就未經起訴之其他事實予以裁判。原判決以上訴人另指被告侵占執行法院拍賣所
得餘款部分，未經自訴，而其自訴之前開侵占部分，既不能證明犯罪，兩者即無裁判
上一罪關係可言，無從併予審理（見原判決第十三面第十三行至第十五行），尤無判
決適用法則不當之違誤。上訴意旨指摘之各節，均與法律規定得為第三審上訴理由之
違法情形，不相適合，其上訴違背法律上之程式，應予駁回。再，刑法第三百三十六
條第二項之業務上侵占罪，雖屬刑事訴訟法第三百七十六條第三款所列之案件，但於
刑事訴訟法施行前，原得上訴於第三審法院，且已繫屬於法院，依刑事訴訟法施行法
第五條第一項規定，應依施行前之法定程序終結之。
據上論結，應依刑事訴訟法第三百九十七條、第四百零一條、第三百九十五條前段，
判決如主文。
中      華      民      國    九十一    年      十      月      三      日
                              最高法院刑事第四庭
                                  審判長法官  紀  俊  乾
                                        法官  黃  正  興
                                        法官  劉  介  民
                                        法官  陳  東  誥
                                        法官  魏  新  和
      右正本證明與原本無異
                                              書  記  官
中      華      民      國    九十一    年      十      月      七      日
